【裁判字號】    92,上易,1256
【裁判日期】    921007
【裁判案由】    違反醫師法
【裁判全文】
臺灣高等法院高雄分院刑事判決          九十二年度上易字第一二五六號
    上  訴  人  台灣高雄地方法院檢察署檢察官
    被      告  乙○○
    選任辯護人  張清雄  律師
                江雍正
右上訴人因被告違反醫師法案件，不服臺灣高雄地方法院九十年度易字第二五一四號
中華民國九十二年七月十日第一審判決（起訴案號：臺灣高雄地方法院檢察署九十年
度偵字第九０二五號），提起上訴，本院判決如左：
      主      文
上訴駁回。
      理      由
一、公訴意旨略以：被告乙○○係蓬萊仙山實業有限公司（下稱蓬萊實業公司）實際
    業務負責人，該公司在高雄市三民區○○○路一八一號二樓經營「救人青草店」
    ，乙○○則自民國八十六年四月間起，以每月新台幣（下同）三萬五千元之薪資
    ，聘僱甲○○（業經台灣高等法院高雄分院八十九年度上訴字第一七七號判決有
    罪確定）在該公司擔任副總經理，渠等與某不詳真實姓名、年籍，自稱為「葉全
    」之人，均明知未取得合法醫師資格，不得擅自執行醫療業務，竟共同基於違反
    醫師法之犯意聯絡，先在第四台有線電視頻道播放廣告，招攬不特定人前往該青
    草店看診，再由前開未取得合法醫師資格，自稱為「葉全」之成年男子，在店內
    為病患從事詢問病情、診療、開給方劑及製作病歷等醫療行為，應診者須依「葉
    全」所開處方在前開青草店取藥並給付費用，乙○○則從中牟利，迄至八十七年
    六月十六日下午三時許（公訴人漏載「三」），為警在上址查獲，扣得病歷名冊
    三十三本，診斷單五疊，聽診器及血壓器各乙台，因認被告涉犯違反醫師法第二
    十八條第一項前段，未取得合法醫師資格，擅自執行醫療業務罪。
二、按犯罪事實應依證據認定之，無證據不得推定其犯罪事實；又不能證明被告犯罪
    者，應諭知無罪之判決，刑事訴訟法第一百五十四條、第三百零一條第一項分別
    定有明文。次按認定不利於被告之事實，須依積極證據，苟積極證據不足為不利
    於被告事實之認定，即應為有利於被告之認定，更不必有何有利之證據。又事實
    之認定，應憑證據，如未能發現相當證據，或證據不足以證明，自不能以推測或
    擬制之方法，以為裁判基礎；且認定犯罪事實所憑之證據，雖不以直接證據為限
    ，間接證據亦包括在內，然而無論為直接或間接證據，其為訴訟上之證明，須於
    通常一般人均不致有所懷疑，而得確定其為真實之程度者，始得據為有罪之認定
    ，最高法院分別著有三十年上字第八一六號、四十年臺上字第八六號及七十六年
    臺上字第四八九六號判例足資參照。
三、本件公訴人認被告乙○○涉犯上開罪嫌，無非以（一）證人即本件告發人甲○○
    之證詞，（二）被告坦承係蓬萊公司實際負責人，且曾雇用甲○○為「救人青草
    店」之店長等供詞，（三）「蓬萊實業公司」負責人張禛江與被告為同居關係，
    涉犯與本案之同一事件，業經台灣高等法院高雄分院以八十九年度上訴字第一七
    七號判決有罪確定及該案所扣得之病歷、診斷單等，為其主要論據。
四、訊據被告乙○○固不諱言有於蓬萊仙山電影電視股份有限公司（以下簡稱蓬萊電
    視公司）製播救人青草店節目，然堅決否認有公訴人指涉之犯行，並辯稱：伊僅
    係蓬萊電視公司之實際負責人，伊子莊爵賓則為「蓬萊電視公司」之名義負責人
    ，偵查中自承係蓬萊仙山公司負責人等語係指「蓬萊電視公司」而言，並非針對
    「蓬萊實業公司」負責人而為陳述，另張禛江方為「蓬萊實業公司」名義負責人
    ，但僅負責經營由該公司設立之「救人青草店」，而該實業公司所有的經營狀況
    、人事費用等，係由伊子莊爵聰實際負責，伊與張禛江雖為同居關係，且「蓬萊
    電視公司」與「救人青草店」所屬公司即「蓬萊實業公司」雖設於同一地點，然
    兩間公司業務均分開處理，蓬萊電視公司僅負責電視製作，換言之，蓬萊電視公
    司雖有「救人青草店」之節目製作，但該「救人青草店」係由張禛江經營，伊並
    不認識「葉全」，更無雇用「葉全」在「救人青草店」為人診療等語。
五、經查：
（一）本案係因證人即告發人甲○○（即經與本案同一事件判決有罪確定之他案被告
      ），於八十九年十一月十六日，具狀向臺灣高雄地方法院地檢署告發本件被告
      乙○○涉有前述違反醫師法之事實，並指述稱：蓬萊仙山公司（按：未具體指
      明係蓬萊電視公司或蓬萊實業公司或兩公司均包含在內）最主要之業務是「衛
      星電視頻道傳播公司」，專門製作節目播出，該公司實際負責人為被告乙○○
      ，張禛江僅為名義負責人，公司一切業務則由副總經理莊爵聰負責，「救人青
      草店」是該公司之小單位，於每星期二、五在高雄市○○○路一八一號二樓義
      診，由該公司小姐利用公司之ＣＡＬＬ  ＩＮ節目留下患者初步資料，再交付
      給無醫師執照之方國男，由方國男以電話聯絡患者並以中醫師之名開給方劑；
      至於看診的「葉全」亦為被告所聘僱、取名，並接受被告指示上節目，伊也是
      受被告指示經營「救人青草店」等情。然原法院遍查與本案同一事件之他案卷
      證，即台灣高雄地方法院檢察署八十七年偵字第一三八七八號卷、原法院八十
      八年訴字第三九號卷及本院八十九年上訴字第一七七號卷等，證人即本件告發
      人甲○○（於上開案件為被告）均陳稱：張禛江為「蓬萊實業公司」之負責人
      ，該公司主要係經營「救人青草店」，伊則為「蓬萊實業公司」聘僱以在該青
      草店內負責青草買賣、管理進貨及出貨，「葉全」係自行前往「救人青草店」
      義診，並非受雇於該青草店云云，自始至終均未提及有被告乙○○此人、甚或
      指陳被告「乙○○」牽涉其案，並有甲○○在上開案件之警訊、偵查筆錄影本
      在卷可憑（原審卷第一八八至一九五頁），是以甲○○告發之內容與其於前開
      案件審理期間所陳內容，前後陳述不一，是而證人於本案所為證言是否確與事
      實相符，尚應調查其他積極事證以對，自無從僅憑證人甲○○於偵查及原法院
      審理時所陳即遽以認定事實。
（二）證人甲○○雖迭於本案偵查及原法院審理時，一再堅稱其係受被告乙○○聘僱
      以經營「救人青草店」，其薪資均由被告支付云云，然證人甲○○於原法院審
      理時先證稱：「（問：你有在蓬萊仙山電影電視公司任職嗎？）答：實業公司
      、電視公司及救人青草店實際上都是同一個人負責，公司為了節稅才分開設立
      ，所有的營收都交給公司一個會計，我不知道我自己是被安排在哪一個公司名
      下，我當時的薪水是三萬五千元，是由公司匯入我在大眾銀行的帳戶」等語（
      見原法院九十年十月二十九日訊問筆錄），並提供其子林相如於大眾銀行苓雅
      分行之帳號供原法院查證，惟經原法院函詢大眾銀行高雄分行結果，案外人林
      相如於八十七年七月二十三日始在該分行開戶，有該行九十一年三月二十二日
      （九一）眾高發字第四四號函、九十一年八月二十日（九一）眾高發字第二一
      五號函等附卷可稽，經原法院執以詢問證人甲○○後，證人甲○○改稱：「回
      函應該不明確，這個帳戶從我受雇於乙○○開始，薪水就進入此帳戶」云云（
      見原法院九十一年四月二十二日訊問筆錄），嗣又改稱：「（問：八十七年七
      月二十三林相如大眾銀行存款帳戶開戶前被告如何給付你薪水？）答：用現金
      ，在八十七年七月二十三日開戶後才轉帳入此帳戶，但我在八十七年六月間被
      查獲後仍然在救人青草店任職，一直到八十七年十月才離開，因為被告將我調
      職擔任蓬萊仙山電視公司擔任經理，薪水也是進此帳戶，一直到八十七年十一
      月我離職為止」（見原法院九十一年五月六日訊問筆錄）、「（問：薪水都是
      被告支付給你的？）答：是」云云（見原法院九十一年十月二十四日訊問筆錄
      ），然甲○○之薪資扣繳單位為「台灣民藝文化社」，且係證人甲○○自行請
      求「台灣民藝文化社」將薪資轉入林相如前開帳戶乙節，復為證人甲○○所坦
      認（見原法院九十一年十一月七日訊問筆錄），此有甲○○親寫之證明書影本
      及財政部高雄市國稅局九十一年十月十六日財高稅資字第０九一０零五八八六
      八號函暨附甲○○八十七年度綜合所得稅各類所得資料乙份在卷可佐，是而證
      人甲○○對於其薪資取得來源、給付主體等與僱傭法律關係具重要事項之細節
      ，前後不僅供述不一，所陳內容有重大瑕疵，且對於蓬萊關係企業（含蓬萊電
      視公司、實業公司、台灣民藝社、救人青草店等由被告乙○○家族或親友所經
      營之各該公司）內部實際分工並非全然瞭解，是而縱認被告實際任職負責之蓬
      萊電視公司與前開指涉之蓬萊實業公司辦公處所均於一處，且公司營運開會時
      亦有可能併同主持開會，然被告就各該公司整體營運狀況，統一瞭解規劃本即
      為當然，惟各該子公司或附屬營業據點之細部分工情形，諸如人事聘用、經費
      支出或業務操作等細節是否均由被告集權掌理，仍應就個案逐一審酌比對，是
      而證人即告發人甲○○究否係受被告聘僱以經營「救人青草店」及聘僱某自稱
      「葉全」之從事醫事診療行為等節，尚有可議，從而證人甲○○指述謂：被告
      聘請「葉全」，並藉由電視製作招攬不特定人前往該青草店，指示「葉全」等
      人看診之證詞，可否據為認定被告犯罪之不利證據，猶待推敲。
（三）另被告為「蓬萊電影公司」實際負責人，莊爵賓為該電影公司之名義負責人，
      由方國男主持該電影公司製作之「救人青草店」節目，而被告非「蓬萊實業公
      司」之實際負責人，就該實業公司所設立之「救人青草店」之經營方式不知情
      ，亦無聘僱甲○○、「葉全」等人之事實，業經證人張禛江於偵查中證稱：「
      （問：蓬萊仙山實業公司，妳是負責人？）答：是的，但公司現在已不存在了
      」、「（問：方國男是否開藥劑給患者？）答：我不知道，他負責接聽電話，
      解答聽眾一些問題」、「（問：救人青草店何人開設？）我是負責人，我們是
      透過電視節目介紹青草藥」等語（見八十九年他字第二０九一號偵卷之九十年
      二月二十三日訊問筆錄），復於原法院審理時結證稱：「（問：你在公司的職
      稱為何？）答：沒有職稱。我偶而去公司一趟而已。公司業務都是甲○○負責
      ，在甲○○入監前公司就停止營運，此家公司的主要業務是經營救人青草店。
      」、「（問：蓬萊仙山實業公司與蓬萊仙山電影公司有無業務往來？）答：沒
      有」、「（問：公司之前所請的青草師葉全是由誰雇用的？）答：沒有人雇用
      他，他是自己過來說要義診的。（問：你們的救人青草店原來是否有雇用青草
      師？）沒有」、「（問：有請葉全去上電視嗎？）答：有。是由我們介紹到蓬
      萊仙山電影電視公司去上節目，我們介紹給被告的」、「（問：方國男是否有
      在實業公司任職？）答：沒有。他是在電視台負責製作救人青草店的節目」、
      「「（問：方國男是否有負責接聽電話及解答觀眾問題？）答：是。但沒有在
      救人青草店接聽電話，是在電視台」、「（問：被告是實業公司的實際負責人
      嗎？）答：不是」（以上均見原法院九十年十月二十九日訊問筆錄）、「（問
      ：救人青草店雇用葉全的情形，你是否瞭解？）答：瞭解」、「（問：甲○○
      是何人雇用的？）答：是我雇用的」、「（問：被告乙○○負責何公司？）答
      ：他是蓬萊仙山電影電視的實際負責人，莊爵賓是名義負責人。」等語（見原
      法院九十一年十月二十四日訊問筆錄），此與證人莊爵聰於原法院時供證：「
      （問：你有在蓬萊仙山實業公司或蓬萊電視電影公司任何職？）答：在電視公
      司擔任副總經理」、「（問：之前在電視公司所播放的救人青草店節目是由何
      人製作？）答：沒有特定人是由公司整個組織來負責」、「（問：當時救人青
      草店有請一個叫葉全人來節目，是誰邀請的？）答：葉全是主動跟我們聯絡」
      、「（問：他的報酬由誰支付？）答：由電視公司支付車馬費」（見原法院九
      十年十月二十九日訊問筆錄）、「（問：你是蓬萊仙山實業有限公司的實際負
      責人？）答：除了資本不是我出的，其他的確實都是由我負責，我是從八十六
      年以前就是該公司的實際負責人」、「（問：救人青草店也是由你負責嗎？）
      答：八十六年間蓬萊仙山實業有限公司成立救人青草店，主要是由張禛江負責
      ，我們是基於家族企業的關係，所以在茶餘飯後會談到營業狀況」、「（問：
      葉全是誰所聘僱的？）答：這點我就不清楚」（見原法院九十一年十月二十四
      日訊問筆錄）等語大致相符，並有高市建二商字第八九九七七六一五號、第0
      0000000號之高雄市政府營利事業登記證兩紙、認股金額收據、蓬萊電
      視公司變更登記事項卡及董事、股東名單等相關資料附卷可按，被告是項辯詞
      尚非全然子虛，又被告雖於偵查中供稱：「（問：蓬萊仙山公司你是實際負責
      人？）是的，現在有在做救人青草店的節目」、「（問：葉全在你們店內對患
      者診斷並開藥給患者，你知道否？）我不知道，甲○○是我雇用之店長」等語
      （見八十九年他字第二０九一號偵卷之九十年二月二十三日訊問筆錄），然被
      告業於原法院審理時補充陳明：伊當時係誤以為檢察官詢問之對象係「蓬萊電
      視公司」之實際負責人等語，是而被告於偵查時陳述有關其為蓬萊實業公司負
      責人一節既於事後改異前詞而為如上說明，顯見被告前後自白不一，徵諸前揭
      證人張禛江、莊爵賓所證，「蓬萊實業公司」及「救人青草店」是否均由被告
      負責，尚有爭議，自難單憑被告該次供詞，即據以推認被告有經營「救人青草
      店」，且有雇用不具合法醫師資格之人到該青草店看診之行為。
（四）再證人張禛江為「蓬萊實業公司」之負責人，經營「救人青草店」，任用未具
      合法醫師資格之「葉全」在該店看診之事實，經本院以八十九年度上訴字第一
      七七號判處有罪確定，業經原法院依職權調閱該案全卷卷宗查核無訛，並有該
      案判決書一份在卷可考，且「蓬萊實業公司」另於第四台刊登藥物違規廣告一
      節，並有高雄市政府衛生局九十年九月三日高市衛四字第００三０三二三號函
      暨其附件資料足憑，證人張禛江固與被告為同居關係，且「蓬萊實業公司」與
      被告經營之「蓬萊電視公司」亦同設於高雄市○○街十一號地下一層，有前開
      二公司之營利事業證可證，惟尚難憑此即遽認被告有參與經營「蓬萊實業公司
      」，進而掌管該公司之人事、業務，及指示該自稱「葉全」之人於前開「救人
      青草店」違法看診，而涉犯公訴人前指違反醫師法之犯行。再證人甲○○之薪
      資來源及其扣繳單位係「台灣民藝文化社」乙節，業如前述得證，該文化社並
      與前開二公司設於同址，其負責人莊爵賓亦為「蓬萊電視公司」之名義負責人
      ，此有高雄市政府建設局九十一年十一月四日高市建設二字第０九一００二七
      二六二號函暨附「台灣民藝文化社」之營利事業登記資料乙份可佐，惟證人莊
      爵賓到庭證稱：「（問：台灣民藝社是否是你開設的？）答：是，我是從八十
      八年開始接管的」、「（問：你是否有擔任何公司的負責人？）答：蓬萊仙山
      電視公司的負責人，蓬萊仙山實業公司不是我」、「（問：當時你們集團名下
      的救人青草店是何人名義經營？）答：我回來的時候救人青草店就已經結束營
      業了，之前的情形我不清楚」等語明確（原法院九十一年十一月七日訊問筆錄
      ），證人黃世華即被告家族公司之會計師亦證稱：「（問：從何時開始幫被告
      記帳？）答：從八十四年開始、「（問：被告都是以何名義要你作記帳的工作
      ？）答：蓬萊仙山實業有限公司及所屬救人青草店、蓬萊仙山電影電視股份有
      限公司、台灣民藝文化社」、「（問：這四家都是被告控制的嗎？）答：是否
      由被告控制我不清楚，但是都是這四家公司的經理來拿給我記帳的」、「（問
      ：何人給你薪水？）答：這四家公司都是在同一個地方，他們整理好後，就會
      叫我去領，都是向會計小姐領的」、「（問：這四家公司是否有分開經營）答
      ：我不曉得、「（問：救人青草店所屬的會計項目都是記載何公司名下？）答
      ：是屬於蓬萊仙山實業公司的」、「（問：你去幫忙記帳的時候，屬於何公司
      的帳，他們是否有給你指示？）答：我們是直接依據他們給我的憑據是何公司
      的就記在那家公司名下」、「（問：甲○○的薪資你是否有印象？）答：這件
      事發生後，我聽被告他們講的，我們是按照公司的名稱去記帳的，實際情形我
      並不清楚」等語（見原法院九十一年十一月二十八日訊問筆錄），是依前開事
      證，充其量僅能證明「蓬萊實業公司」、「蓬萊電視公司」、「台灣民藝文化
      社」及「救人青草店」等，係被告指示由同一會計師從事財務記帳管理，難認
      前述四者業務相同或由其一掌控其它三者之運作，此仍不足引之為被告確有經
      營「救人青草店」，及指派不具合法醫師資格之人執行醫療業務之論據。再公
      訴人據以認定被告涉犯上開罪嫌之依據，另有台灣高雄地方法院檢察署八十九
      年度執字第四八七八號之扣押證物即病歷、診斷單等物，業經銷毀，有該署九
      十年八月二十一日雄檢楠崑八九執四八七八字第五四九三七號函在卷可佐，本
      院無從據以判定被告之犯行，併予敘明。
（五）綜上所述，公訴人所舉之證據，均不足以證明被告與未取得合法醫師資格且擅
      自執行醫療業務之人間，有犯意聯絡、行為分擔之事實，且本院復查無其他積
      極證據，足資證明被告確有公訴意旨指涉之犯罪事實，揆諸前開說明，不能證
      明被告犯罪。
（六）原審以不能證明被告犯罪，而為被告無罪之判決，核無不合，檢察官上訴意旨
      除仍以陳詞指摘原判決不當外，另提出財團法人金融聯合中心提供之蓬萊仙山
      實業股份有限公司董監事及經理人名單，依該名單所載，被告為該公司之執行
      業務股東，指被告係實際執行該公司之業務云云，惟依高雄市政府營利事業登
      記證所載，蓬萊仙山係登記為實業有限公司而非股份有限公司，此有該公司營
      利事業登記證影本在卷可稽（原審卷第三十九頁）其負責人為張禎江，依上開
      徵信中心之資料顯示，張禎江為董事，邱李嬌鸞、張信江、莊添福及被告均列
      為執行業務股東，是依該資料所顯示，執行業務股東有四人之多，非僅被告一
      人而已，何能獨令被告一人負其刑責，是上開徵信資料無從證明被告之犯行，
      上訴顯無理由，應予駁回。
據上論斷，應依刑事訴訟法第三百六十八條，判決如主文。
本案經檢察官張其主到庭執行職務。
中    華    民    國     九十二     年       十       月        七      日
                              臺灣高等法院高雄分院刑事第九庭
                                  審判長法官  張明松
                                        法官  張盛喜
                                        法官  任森銓
右正本證明與原本無異。
不得上訴。
                                      書記官  許信宗
中    華    民    國     九十二     年       十       月        九      日
                                                                        Ｋ


司法院資訊處製作；財團法人民間司法改革基金會備份。
